【裁判字號】    95,台上,2347
【裁判日期】    950504
【裁判案由】    過失致人於死
【裁判全文】
最高法院刑事判決            九十五年度台上字第二三四七號
    上  訴  人  台灣高等法院檢察署檢察官
    被      告  甲○○
                        41弄.
                乙○○
                        弄7之.
上列上訴人因被告等過失致人於死案件，不服台灣高等法院中華
民國九十二年九月二日第二審判決（九十二年度交上訴字第二六
號，起訴案號：台灣板橋地方法院檢察署九十年度偵字第一六二
七五、一六五六八號），提起上訴，本院判決如下：
    主  文
上訴駁回。
    理  由
一、被告甲○○部分：
按刑事訴訟法第三百七十七條規定，上訴於第三審法院，非以判
決違背法令為理由，不得為之。是提起第三審上訴，應以原判決
違背法令為理由，係屬法定要件。如果上訴理由書狀並未依據卷
內訴訟資料，具體指摘原判決不適用何種法則或如何適用不當，
或所指摘原判決違法情事，顯與法律規定得為第三審上訴理由之
違法情形，不相適合時，均應認其上訴為違背法律上之程式，予
以駁回。本件檢察官上訴意旨略稱：（一）原判決既認定乙○○
所稱，車禍發生後，機車係橫倒，且前輪卡在乙○○車子之左前
輪，則機車之後輪，應靠在油罐車輪旁，依肇事現場圖之記載，
機車也係左傾前輪靠近乙○○之小客車，後輪靠近油罐車，依此
方位係橫倒，則放置機車後之置物架，是靠近油罐車車輪，機車
前輪卡在乙○○之小客車，絕無形成因機車倒地後繼續向前滑行
，卡在乙○○自小客車左前輪擋泥板下方時，推擠所形成之現象
，原審有判決與理由相矛盾之違法。（二）據乙○○供稱：車禍
發生時，小客車與油罐車之間距，並不足以令被害人的機車倒下
。鄭錦銘供稱：「乙○○的小客車我幫他倒車完畢後，車子與車
道平行，於事故發生後再往後倒一點，如機車前輪與後輪之長度
」，故原審所稱因倒退五公尺，向左偏接近范車成夾角，顯與卷
內現場目睹證人所述事實不符，是其採證顯與卷內資料不符。又
鄭錦銘證稱當時為救人請人把乙○○小客車移開之距離僅一點點
，約移動一個人之高度，大約是卷附照片所示機車前輪退倒後輪
等語，是乙○○之車子再如何退後，均無法形成夾角，原審採證
與調查之證據不符，而證據與理由顯有矛盾。（三）證人鄭錦銘
證稱：我在油罐車前面，揮手請油罐車停車，油罐車停車前的速
度非常慢，因為當時堵車，被害人倒在油罐車前面兩輪之間，倒
地時臉部朝上，胸部以上在油罐車下面等語。證人郭恆全證稱：
看到機車倒在車下，而機車駕駛人倒在油罐車下面，這時候我聽
到有人喊說車子不要繼續行駛，接著我們幫助機車駕駛，要把他
搬出來等語。乙○○亦稱：「被害人謝淑奎的上半身因倒地而滾
入油罐車輪下，其右大腿、骨盆、胸部在油罐車前面第二輪旁邊
。」甲○○證稱：「我當時的油罐車，是自停止中正要起步，就
被制止停車。」是事故發生時，甲○○之油罐車緩慢速度前進，
而擦撞到被害人左側照後鏡，向前滑行至油罐車車輪，油罐車適
接近停止狀態。而被害人受甲○○之車輛擠壓，致右胸肋骨骨折
，胸腔出血及大腿頂端挫傷、骨盆骨折、骨盆區出血等結果甚明
云云。
惟查，原判決以公訴意旨略以：被告甲○○係中國石油公司油罐
車司機，為從事駕駛業務之人，於民國八十九年十二月二日下午
四時四十分許，駕駛車牌號碼ＲＧ─九六九號油罐車，沿台北縣
新莊市○○路內側車道，由台北縣新莊市○○路往中港路方向行
駛，行經中原路三十二號前，本應注意汽車行駛時，駕駛人應注
意兩車併行之間隔，隨時採取必要之安全措施，且依當時情形並
無不能注意之情事，斯時，謝淑奎騎乘車牌號碼ＦＧＯ─六五０
號重型機車，行駛於甲○○所駕駛前開油罐車右側，甲○○因疏
於注意兩車併行之間隔，致右後輪與謝淑奎所騎乘重型機車發生
擦撞，謝淑奎因而人車倒地，適乙○○駕駛車牌號碼五Ａ─二四
二二號自用小客車，自右後方同向外側車道駛抵肇事地點，其本
應注意汽車行駛時，駕駛人應注意車前狀況，並隨時採取必要之
安全措施，且依當時情形並無不能注意之情事，亦同因疏於注意
，而未及時閃避已倒地之謝淑奎人車，進而追撞之。謝淑奎經因
右胸挫傷合併肋骨骨折及血胸、右大腿挫傷合併骨盆骨骨折，引
起外傷性及出血性休克而死亡。因認被告所為，係犯刑法第二百
七十六條第二項之業務過失致人於死罪嫌云云。但經原審綜合調
查證據之結果，以（一）本件依卷附警繪現場圖及現場照片所示
，肇事地點係位於台北縣新莊市○○路三二號前之快、慢車道間
，被害人機車事故後係左倒於乙○○小客車之左前車頭及甲○○
所駕駛之油罐車之右前一、二輪間，乙○○小客車之左前車門下
方遺有機車後輪胎痕印，並有類似金屬刮痕由左後車門延續至其
左前車門，而被害人機車倒地位置後並遺有刮地痕三條，檢察官
於肇事後復行履勘系爭肇事車輛，經以放大鏡檢視被害人機車已
破裂之左後照鏡，發見鏡框內緣縫內有少量「藍色」漆片，且機
車左後照鏡高度，離地面約高一百十五公分，而甲○○駕駛之油
罐車右側有擦撞痕跡之高度亦同為一百十五公分，與上開機車左
後照鏡等高，有檢察官履勘筆錄附卷為憑。而前開被害人機車後
照鏡中之藍色漆片與採自上揭油罐車右側一百十五公分處之油漆
片，經送請內政部警政署刑事警察局以外觀比對法、掃瞄式電子
顯微鏡／Ｘ─射線能譜分析法、紅外線光譜分析法及熱裂解氣相
層析質譜分析法檢驗結果，二者相似，亦有該局九十年三月十四
日刑鑑字第四一０四號鑑驗通知書及前開油漆片照片六幀存卷可
佐，固可俱徵被害人騎乘機車倒地前後均曾與甲○○、乙○○駕
駛之油罐車及自用小客車發生擦撞無訛。惟乙○○、甲○○均辯
稱當時伊所駕駛之系爭小客車及油罐車均因車流壅塞而係於停止
中等情，檢察官則以上開勘驗及鑑定結果，認係被害人騎乘機車
與甲○○所駕駛之油罐車併行，因發生擦撞而人車倒地後，又遭
隨後駛至肇事地點之乙○○所駕駛小客車碰撞，並以經台灣省車
輛行車事故覆議鑑定委員會九十年九月七日府覆議字第九０一六
七六號函覆議鑑定意見亦為同一認定，該鑑定意見函中亦指出：
「依現場相片所示，被告甲○○與被告乙○○所駕駛車輛肇事停
止之中間寬度，謝淑奎騎乘之機車無法從中間行駛穿過，足證非
為渠等因塞車停止時，謝淑奎騎乘機車由中間穿過自行摔倒之情
形」，據為其論證之基礎。惟按上開覆議結果，依該覆議函所載
，係以「本案因一方已死亡，僅憑單方之說詞，本會未便遽予覆
議，惟依卷附跡證資料研析（以下略），綜上研判：范車超越謝
機車時，擦撞謝機車倒地，再由後駛至之王車擦到機車之可能性
較高」等語（見他字第一七一一號卷第三二、三三頁），該覆議
結果，既已表明未便遽予覆議，僅係研析上開可能性較高而已，
已難認明確，且其覆議研析上開肇事經過之可能過程，復與檢察
官前所送請鑑定之台灣省台北縣區車輛行車事故鑑定委員會九十
年七月十二日北鑑字第九０一五七０號鑑定結果所示「四、依照
片所示，大貨車（按即油罐車）右輪括擦痕及小客車左側下方刮
擦痕之高度，與機車情形比對研判，認係機車因故先行倒地後與
小客車發生碰撞，且尾架遭大貨車右輪碰撞碾壓所致，大貨車（
油罐車）應無法閃避。五、乙○○至會說明時稱其小客車係由路
旁中原路三二號倒車出來準備向前行駛時發生碰撞，並於肇事後
為搶救謝淑奎而將其自小客車後退移動之情形研判，可能係因王
車倒車至機慢車道時，影響後方於機慢車道行駛之謝車，致使謝
車因煞車閃避而失控倒地肇事，但無其他確切之證據，本會無法
據以斷定。六、謝員家屬提出應係大貨車（油罐車）右輪擋泥板
撞擊機車左後照鏡而肇事，雖二者採證之漆痕比對相似，但現場
照片所示該擋泥板損壞處灰塵並無刮除之情形，且其凹損角度應
係與其他尖角物碰撞所致，與機車圓形之後照鏡不符，而機車後
照鏡嚴重扭曲，應係左倒撞擊地面所致，本會無法據以認定機車
於行進中曾與貨車碰撞」等情（見偵字第一四三九號卷第一三九
頁至一四０頁），所研析之肇事過程完全不同，已難逕採。而依
乙○○、甲○○之自小客車及油罐車肇事後所停車位置之照片所
示，肇事後二車停止所形成之角度、間隔及距離判斷，固不容被
害人機車通過，但乙○○於第一審及原審審理時已自承「車禍發
生後被害人機車是橫倒的，被害人機車前輪有卡在我車子左前輪
擋泥板，因為我們要把被害人從油罐車裡面抬出來，有機車擋住
，所以我車子才往後退五公尺，讓機車搬移動……」；「我係因
為被害人倒在油罐車下，腳又被機車所壓住，我們為要救人，所
以我才會倒車」等語，並為當時前往現場處理之警員吳文昌到庭
結證稱：「（你到達現場為搶救被害人，被告乙○○小客車是否
有倒退？）有，倒退距離應該有三、四公尺左右，約我現在站的
訊問欄杆位置至法官法台的距離」等語，再參酌依現場肇事後照
片所示乙○○小客車車頭及車身係屬右偏，則其為搶救被害人而
退倒後之車尾自屬左偏接近甲○○之油罐車車身，所形成之夾角
及距離，顯有使人誤認被害人機車不可能從上開小客車及油罐車
中間通過，而傳喚當時在場之證人林谷峻亦到庭結稱：「我在乙
○○店裡面搭建鐵屋，當時我在三十二號路邊，鋸輕鋼架，我看
到車禍發生時，被害人已經跌到油罐車前輪與中間輪的中間，我
馬上跑到油罐車前面叫司機停車，當時油罐車停止中剛開始要起
步中，所以油罐車並沒有壓到被害人，當時被害人側躺跌在車輪
中間，整個人頭在輪子裡面，上半身已經進入輪子裡面，肚子朝
上，我不知道被害人為何會摔倒，我只聽到被害人說唉唉哎哎我
會死」等語，另現場目擊之證人鄭錦銘亦到庭結稱：「當時我看
到被害人從乙○○小客車與甲○○油罐車中間要騎過去，結果我
看到被害人騎車搖搖晃晃的跌倒，……。因為我當時在油罐車的
前面路邊推獨輪工作車，我是面對被害人機車來的方向。他們兩
輛車中間縫隙很小，被害人想要擠進去，才會搖搖晃晃。」、「
死者為要快速通過，所以以鑽車縫方式前進，因不小心自己跌倒
在地。……我當時面對死者的機車，死者因為鑽車縫，所以會有
左右搖擺的情形。」等語，足見上開覆議鑑定意見推論本件被害
人機車無法從甲○○及乙○○之二車中間行駛穿過，尚與事實不
符，其進而研判係甲○○油罐車超越被害人機車時，先擦撞被害
人機車倒地，再由右後駛至之被告乙○○小客車擦碰到被害人機
車云云，自難認實在，而不足憑採。（二）本件甲○○所駕駛之
油罐車，乃係裝設有行車紀錄器，而經該製造廠商樺崎實業有限
公司（下稱樺崎公司）判試結果，甲○○所駕油罐車，於本件車
禍發生當日，於下午四時八分起至三十七分止，其輪胎均係靜止
不動之事實，有樺崎公司出具之行車紀錄紙分析表二紙在卷可憑
，並據證人即樺崎公司之負責人丁現昌於第一審審理時到庭結證
無訛，而本件車禍發生之時間，起訴書認係當日下午四時四十分
，但經原審向台北縣政府消防局查詢結果，其接獲民眾報案受理
救護報案時間，乃係在當日下午四時十六分，並於當日下午四時
十七分出動，而於當日下午四時二十一分到達現場，並於下午四
時二十三分返隊，有該局九十一年四月二十三日北消指字第０九
一００一一六七號函附之救護案類受理紀錄單一紙在卷可憑，而
丁現昌亦證稱：「上開行車紀錄器時間是已經印刷在紀錄紙上，
內部是有一個時鐘轉盤，只能調整時間誤差，不能用去帶動時間
轉盤，紀錄器內的時鐘，時間還是會有誤差，跟一般時鐘一樣，
每天大約會誤差一、兩秒」等語，則考量上開時鐘之誤差及民眾
發現車禍後報案時間差，則足見本件車禍發生時間應係在八十九
年十二月二日下午四時十分至十五分之間許，且本件車禍發生當
時甲○○所駕駛之油罐車乃係停止中之事實亦甚明確。（三）國
立交通大學九十一年十月二十五日九一交大管運字第五二一二號
函復之行車事故鑑定意見書，雖其就乙○○部分之判斷，因與原
審所審認之事實不符，而為原審所不採，惟其餘部分，諸如：「
一、審酌肇事現場照片，大貨車第二軸右輪輪胎胎壁表面新擦痕
跡屬於集中零散狀，而非沿輪圈連續狀，且地面在輪前留有類似
落土（參八十九年相字第一四三九號相驗卷第七頁上、下照片）
，顯示大貨車輪胎在與他車接觸時未處於轉動狀態，亦即係於靜
態停止中被撞擊……。二、……。油車右側有擦撞痕，高一一五
公分，與機車左後照鏡一一五公分等高，前述大貨車一一五公分
處油漆與重機車左側後視鏡上之藍色油漆，經內政部警政署刑事
警察局檢測成分相似，惟所指稱大貨車擦撞係位於右後輪擋泥蓋
板後方，亦即屬於自後往前刮擦。三、……。四、肇事重建：甲
○○駕駛大貨車因道路壅塞停於車道中，……，且范、王兩車間
隔太小而往左閃避，機車左後視鏡不慎擦撞大貨車右後輪擋泥板
蓋後方而失控往前傾倒，並於地面滑行……。」等情，既係皆依
卷內資料所為之判斷，並經原審審酌卷附相關照片、資料及鄭錦
銘前述所證：「當時我看到被害人從乙○○小客車與甲○○油罐
車中間要騎過去，結果我看到被害人騎車搖搖晃晃的跌倒，因為
我當時在油罐車的前面路邊推獨輪工作車，我是面對被害人機車
來的方向。……。他們兩輛車中間縫隙很小，被害人想要擠進去
，才會搖搖晃晃。我確定他們兩部車都在停止中」之證詞後，認
與事實相符，自可採為判決之依據。（四）另行車紀錄儀之記載
內容，無法人為變動，紀錄器內之時間還是會有誤差，但每日大
約誤差一、二秒，此業經丁現昌於第一審到庭證述綦詳，而油罐
車行車紀錄日報表上記載之時間，之所以會與行車紀錄器之時間
有所差異，乃因皆以整數記載所致，亦經甲○○到庭供述明確，
再被害人騎車要鑽過油罐車與乙○○自小客車之縫隙時，油罐車
早已處於停止狀態中，亦經鄭錦銘證述無訛，是本件車禍之發生
，既係因被害人所騎乘之機車，欲強行自車流壅塞而處於停止狀
態中之乙○○與甲○○之二車間通過，然因二車間距過窄，致被
害人所騎乘上開機車之左後視鏡與甲○○之上開油罐車之右後輪
擋泥蓋板發生擦撞，被害人機車因而重心不穩，人車倒地，並繼
續向前滑行卡於乙○○小客車左前車門下方，而被害人亦因此而
傷重致死，是被害人機車固曾與甲○○油罐車發生擦撞，且事後
倒臥於上開油罐車之右前一、二輪間，惟車禍當時甲○○油罐車
既係因交通壅塞而處於停止狀態中，則其對於被害人機車，因欲
強行通過而失衡左偏擦撞其油罐車右後輪蓋板之情節，衡諸一般
謹慎而以駕駛為業者之經驗，亦非停止中之甲○○所能注意，而
可得採取任何必要措施，以避免該危險結果之發生，是對此被害
人死亡之結果，當非甲○○所得防範及注意義務所及，自難認其
有何過失行為可言。此外，復查無其他積極證據足認甲○○有何
檢察官所指之過失犯行等情甚詳，因認第一審法院諭知被告甲○
○無罪部分之判決，為無不合，予以維持，駁回此部分檢察官在
第二審之上訴，已敘明其論斷所憑之依據與理由，而其所為論述
，核與卷證資料相符，從形式上觀察，並無違背法令之情形存在
。查證據之取捨，為事實審法院之職權，倘其採證認事並不違背
證據法則，即不得任意指為違法。而證人之供述相互間有所歧異
，究竟何者為可採，事實審法院非不可本於經驗法則，斟酌其他
情形，作合理之比較，定其取捨；若其基本事實之陳述與真實性
無礙時，仍非不得予以採信，非謂一有不符或矛盾，即認其全部
均為不可採信。從而供述之一部認為真實者，予以採取，自非證
據法則所不許。因之，證人供述相互間縱有差異，事實審法院依
憑證人前後之供述，斟酌其他證據，本於經驗法則與論理法則，
取其認為真實之一部，作為論罪之證據，自屬合法，難謂所認事
實與供述證據之部分不符，即指判決有證據上理由矛盾之違法。
本件原審就上述各證據，斟酌取捨，以前開於理由欄詳敘取捨證
據與證據證明力得心證之判斷理由，依上說明，原判決並無證據
上理由矛盾之違法情形。再按依法務部法醫研究所法醫理字第０
九二０００一一六四號函覆意見所載：「（一）死者謝淑奎的致
命傷有二處，一為右髖部（右大腿最頂端）挫傷、骨盆區出血及
右骨盆骨骨折，一為右胸受到擠壓造成的肋骨骨折及胸腔出血。
另外上腹部挫傷極可能是機車把手所傷。（二）勘驗及解剖均未
發現輪胎輾壓痕。且油罐車為重車，若輾過，其傷勢可能不只如
此，且應該是輾過頭部。所以研判謝淑奎之致命傷不是被車輾過
，而是機車倒地時屁股落於地上（就像人要坐下，椅子被抽掉）
或機車壓於骨盆、胸腔位置所引起。……。但大致的印象是：謝
淑奎的傷不是車輛直接撞傷，而是與兩車之間發生擦撞或其他情
況造成機車不穩倒地之傷勢。」等語（見原審卷第九八、九九頁
），足見被害人之死亡原因，並非受甲○○之車輛直接撞傷或輾
壓所致，而此鑑定結果，亦與證人林谷峻於第一審審理時之證述
：「當時油罐車停止中剛開始要起步中，所以油罐車並沒有壓到
被害人」等語（見第一審卷一第一二四頁）相符，且又與乙○○
所供當時甲○○之車子是靜止中等語吻合（見第一審卷二第七二
頁），是其鑑定意見自屬詳實可採。上訴意旨，則置原判決之明
白論斷於不顧，或仍持原判決已說明理由而捨棄不採之陳詞辯解
，再為事實上之爭執，或就屬於事實審法院採證認事職權之行使
，全憑己見，任意指摘，難謂已符合首揭法定上訴第三審之要件
。檢察官就被告甲○○部分之上訴為違背法律上之程式，應予駁
回。
二、被告乙○○部分：
按刑事訴訟法第三百七十六條所列各罪之案件，經第二審判決者
，不得上訴於第三審法院，為該法條所明定。本件被告乙○○被
訴涉犯刑法第二百七十六條第一項之過失致人於死罪嫌，經原審
撤銷第一審諭知被告科刑之判決，改判無罪，而該罪法定刑係二
年以下有期徒刑、拘役或二千元以下罰金，核屬刑事訴訟法第三
百七十六條第一款之案件。依上開說明，既經第二審判決，自不
得上訴於第三審法院，乃檢察官竟就被告乙○○部分提起上訴，
顯為法所不許，應併駁回。
據上論結，應依刑事訴訟法第三百九十五條前段，判決如主文。
中    華    民    國  九十五  年    五    月    四    日
                      最高法院刑事第五庭
                          審判長法官  莊  登  照
                                法官  洪  明  輝
                                法官  黃  一  鑫
                                法官  林  秀  夫
                                法官  徐  昌  錦
      本件正本證明與原本無異
                                      書  記  官
中    華    民    國  九十五  年    五    月   十二   日
                                                      Ｙ


司法院資訊處製作；財團法人民間司法改革基金會備份。
